【裁判字號】    94,上易,255
【裁判日期】    950110
【裁判案由】    損害賠償
【裁判全文】
臺灣高等法院臺中分院民事判決         94年度上易字第255號
上  訴  人  乙○○
            丙○○
            丁○○
            戊○○
兼  上四人
訴訟代理人  丁○○
被  上訴人  恆春交通企業有限公司
法定代理人  癸○○
訴訟代理人  黃振銘  律師
複  代理人  辛○○
            子○○
            甲○○
            庚○○
上列當事人間請求損害賠償事件，上訴人對於民國94年4月6日臺
灣南投地方法院93年度重訴字第83號第一審判決提起上訴，本院
於94年12月27日言詞辯論終結，茲判決如下：
    主      文
上訴駁回。
第二審訴訟費用由上訴人負擔。
    事      實
一、上訴人聲明求為判決：原判決不利於上訴人之部分均廢棄
    。被上訴人應再給付上訴人己○○、乙○○、丙○○、丁
    ○○、戊○○各新台幣（下同）20萬元整，及均自民國（下
    同）94年1月4日起至清償日止按週年利率百分之五計算之利
    息。第一審廢棄部分及第二審訴訟費用均由被上訴人負擔
    。第二項判決請准上訴人供擔保宣告假執行。其陳述除與
    原判決記載相同者予以引用外，另補稱：
  (1)按受雇人因執行職務，不法侵害他人之權利者，由僱用人與
    行為人連帶負損害賠償責任。民法第188條第1項前段定有明
    文。今壬○○係受雇於被上訴人恆春交通企業公司，被上訴
    人明知壬○○於案發當時所持之職業大客車駕駛執照，因喪
    失駕駛能力未送審查，遭高雄市監理所逕行註銷，被上訴人
    竟讓壬○○繼續駕駛職業大客車，造成本件車禍致被害人死
    亡，故被上訴人恆春交通企業公司應連帶負損害賠償責任。
  按營業大客車噴水冷卻系統非營業大客車出廠配備，恆春交
    通企業公司擅自改裝車體造成煞車迴路問題，此有逢甲大學
    93年6月30日逢建字第0930012934號函所附行車事故鑑定報
    告書附於刑事偵查卷可稽，此為本次車禍主因。
  (2)上訴人己○○、丙○○、乙○○、戊○○、丁○○等五人，
    與被害人向來母子情深，於今上訴人多已安家立業後，正極
    力克盡孝道，以報親恩，本思老母半生勞碌後終可安養天年
    ，不料今卻子欲養而親不在，令人情何以堪。為此提起上訴
    請求被上訴人應再給付上訴人各20萬元之精神慰撫金。
二、被上訴人聲明求為判決：上訴駁回。第二審訴訟費用由
    上訴人負擔。其陳述除與原判決記載相同者予以引用外，另
    補稱：
  (1)上訴人主張壬○○受僱於恆春交通企業有限公司擔任大客車
    之駕駛，因逾期未受審查，其持有之職業大客車駕駛執照已
    遭監理所逕行註銷，而無駕駛執照，於92年9月7日下午2時
    30分許，駕駛車號y3-606號營業遊覽大客車，在南投縣道投
    151線道路，因煞車失常，撞擊對向車道路旁護欄而翻覆，
    致乘客石洪澄子死亡，認壬○○涉有業務過失，恆春公司應
    共同負損害賠償責任云云。
  (2)查原審關於恆春公司侵權責任之有無，其認定已偏頗於上訴
    人己○○，關於精神慰撫金部分之認定，亦偏頗於上訴人，
    上訴人等竟再提起上訴，顯無理由，應予駁回。
    理      由
一、上訴人起訴主張：被上訴人恆春交通公司僱用原審共同被告
    壬○○負責駕駛營業遊覽大客車，於92年9月7日駕駛y3-606
    號營業遊覽大客車，搭載上訴人之母鍾蓮招前往南投縣竹山
    鎮之杉林溪森林遊樂區旅遊，同日下午3 時50分許，沿南投
    縣道151 道路，由杉林溪森林遊樂區返回往南投縣鹿谷鄉方
    向行駛時，因杉林溪森林遊樂區至鹿谷鄉間約19公里長，多
    係下坡路段，行駛時應適時以低速檔位行駛，利用引擎輔助
    煞車，以降低車速，若頻踩煞車，應開啟系爭車輛之煞車噴
    水冷卻系統，冷卻煞車來令片，以避免煞車來令片因磨擦過
    熱燒焦，喪失摩擦阻力，導致煞車失靈，依當時情形，並無
    不能注意之情事，被上訴人壬○○竟疏未注意，駕駛系爭車
    輛行駛前開長下坡路段時，僅利用腳煞車，未用低速檔輔助
    煞車，且未開啟煞車噴水冷卻系統，冷卻煞車來令片，嗣行
    經前開路段14.5公里（即鹿谷鄉○○村○○路47號下方200
    公尺）處時，系爭車輛之煞車來令片因磨擦過熱燒焦，喪失
    摩擦阻力，導致煞車失靈，撞擊對向車道路旁護欄而翻覆，
    致鍾蓮招血氣胸而於同日下午4時許死亡。因壬○○對本件
    車禍有過失，且其過失行為與鍾蓮招死亡之間，具有相當因
    果關係，被上訴人應依民法第188條第1項前段規定，連帶負
    損害賠償責任，乃訴請賠償上訴人己○○殯葬費485,800元
    及賠償上訴人己○○、乙○○、丙○○、丁○○、戊○○等
    五人非財產上損害即精神慰撫金每人各200萬元，均併計法
    定遲延利息。原審判命被上訴人應與原審共同被告壬○○連
    帶賠償上訴人己○○685,800元及連帶賠償上訴人乙○○、
    丙○○、丁○○、戊○○每人200,000元，並均自94年1月4
    日起至清償日止按週年利率百分之五計算之利息，同時分別
    為准免假執行之宣告，而駁回上訴人其餘之訴及其假執行之
    聲請。上訴人對原審所受敗訴判決其中關於非財產上損害即
    精神慰撫金每人各200,000元部分聲明不服，提起上訴，請
    求命被上訴人應再給付上訴人己○○、乙○○、丙○○、丁
    ○○、戊○○精神慰撫金每人各200,000元，及均自94年1月
    4日起至清償日止按週年利率百分之五計算之利息。
二、被上訴人則以：原審共同被告壬○○領有大客車駕駛執照，
    其執照有效期限至93年10月31日，嗣後經換照，其有效期限
    至99年10月31日，非無照駕駛。又壬○○雖未開啟煞車噴水
    冷卻系統，但煞車噴水冷卻系統並非系爭車輛出廠時之標準
    配備，僅係被上訴人購車後為加強煞車功能所增加之附屬配
    備，故於下坡路段，如司機判斷使用腳煞車為已足，可不必
    開啟煞車噴水冷卻系統，實難認壬○○未開啟煞車噴水系統
    即屬過失。而原審關於侵權責任之有無，及精神慰撫金部分
    之認定，已偏頗於上訴人，上訴人等竟再提起上訴，顯無理
    由，應予駁回等語，資為抗辯。
三、上訴人主張被上訴人恆春交通公司僱用壬○○，於92年9月7
    日駕駛y3-606號營業遊覽大客車，搭載上訴人之母鍾蓮招前
    往南投縣竹山鎮之杉林溪森林遊樂區旅遊，同日下午3時50
    分許，沿南投縣道151道路，由杉林溪森林遊樂區返回往南
    投縣鹿谷鄉方向行駛，經14.5公里處時，因壬○○未開啟煞
    車噴水冷卻系統，致煞車失靈，撞擊對向車道路旁護欄而翻
    覆，致鍾蓮招血氣胸而於同日下午4時許死亡之事實，為兩
    造所不爭執，且有上訴人提出之戶籍謄本及相驗屍體證明書
    為證，堪信為真實。惟上訴人以杉林溪森林遊樂區至鹿谷鄉
    間約19公里長，多係下坡路段，行駛時應適時以低速檔位行
    駛，利用引擎輔助煞車，以降低車速，若頻踩煞車，應開啟
    系爭車輛之煞車噴水冷卻系統，冷卻煞車來令片，以避免煞
    車來令片因磨擦過熱燒焦，喪失摩擦阻力，導致煞車失靈，
    依當時情形，並無不能注意之情事，壬○○竟疏未注意，駕
    駛系爭車輛行駛前開長下坡路段時，僅利用腳煞車，未用低
    速檔輔助煞車，且未開啟煞車噴水冷卻系統，冷卻煞車來令
    片，嗣行經前開路段14.5公里處（即鹿谷鄉○○村○○路47
    號下方200公尺處），系爭車輛之煞車來令片因磨擦過熱燒
    焦，喪失摩擦阻力，導致煞車失靈，系爭車輛撞擊對向車道
    路旁護欄而翻覆乙節。則為被上訴人所否認，並以：煞車噴
    水冷卻系統並非系爭車輛出廠時之標準配備，僅被上訴人為
    加強煞車功能所增加附屬配備，故於下坡路段，如司機判斷
    使用腳煞車為已足，可不必開啟煞車噴水冷卻系統，且本件
    車禍發生當時有開啟噴水冷卻系統，但因水箱已經沒有水，
    所以無法發發揮作用，而當日早上六點多自台南出發時，壬
    ○○有加滿水，開車前亦有檢查煞車零件，就本件車禍自無
    過失等情抗辯。是本件應審酌系爭車輛究為何原因導致煞車
    失靈？被上訴人或其受僱人壬○○有無過失？上訴人請求損
    害賠償是否於法有據？上訴人提起上訴，請求判命被上訴人
    應再給付上訴人精神慰撫金每人20萬元，是否有理由？爰分
    析說明如下：
  (1)據被上訴人之受僱人壬○○於刑事偵查中陳稱：伊從杉林溪
    下來用二檔及三檔，發生車禍時是在三檔，發生車禍之前要
    踩煞車，踩沒有煞車，之後拉手煞車沒有作用，所以無法降
    檔，案發當日出車前沒有檢查煞車油，因為踩煞車踏板感覺
    應有煞車油等語（見調閱之臺灣南投地方法院檢察署92年度
    相字第352號相驗卷內附92年9月7日訊問筆錄），且嗣又自
    陳：系爭車輛裝設手動煞車噴水系統，是一個水箱裝水連結
    到四個車輪邊，於行駛中下坡久了，會開啟噴水系統，而案
    發當日一路下來到車禍發生地點都是下坡路段，曾陸續開啟
    噴水系統，在孟宗旅行社三岔路口前五百公尺將噴水系統關
    掉，自杉林溪出發時沒有檢查冷卻水箱容量等語（見調閱之
    臺灣南投地方法院檢察署92年度偵字第3512號偵查卷內附92
    年11月25日訊問筆錄）。
  (2)本件車禍發生後，檢察官曾前往南投縣縣道投151線14.5公
    里處，即本件車禍發生地點進行勘驗，勘驗結果為：本件車
    禍發生地點之前方約50公尺處為右下坡彎道，且自從溪頭至
    本件車禍發生地點均為下坡路段。又檢察官委請順益汽車公
    司會同勘驗系爭車輛，勘驗結果為：系爭車輛裝設有煞車鼓
    灑水器，煞車機械作動正常，煞車來令片有過熱現象。以上
    有履勘現場筆錄、順益汽車公司所提出勘車報告及照片29張
    附於前開相驗卷宗與偵查卷宗內可稽。是足認壬○○從事駕
    駛業務，原應注意車輛行駛於長下坡路段時，應適時以低速
    檔行駛，利用引擎輔助煞車，以降低車速，若頻踩煞車，應
    開啟煞車噴水冷卻系統，冷卻煞車來令片，以避免煞車來令
    片因磨擦過熱燒焦，喪失摩擦阻力，導致煞車失靈，依當時
    情形，並無不能注意之情事，竟疏未注意，於行經前開長下
    坡路段時，僅利用腳煞車，未用低速檔輔助煞車，且未開啟
    煞車噴水冷卻系統，致煞車因來令片磨擦過熱燒焦，喪失摩
    擦阻力而失靈，撞擊對向車道路旁護欄而翻覆。
  (3)本件車禍經檢察官送請逢甲大學車輛行車事故鑑定研究中心
    鑑定結果，亦認定被上訴人之僱用人壬○○駕駛系爭車輛不
    當致發生本件車禍，有逢甲大學93年6月30日逢建字第09300
    12934號函送之行車事故鑑定報告書附於前揭偵查卷宗內可
    資佐證。而被害人鍾蓮招因本件車禍導致血氣胸而死亡，顯
    係壬○○之上述過失所造成，壬○○之過失行為與被害人鍾
    蓮招之死亡，其間具有相當因果關係，壬○○自難辭其咎。
    且壬○○亦因本件車禍被臺灣南投地方法院以93年度交訴字
    第24號依業務過失致人於死罪，判處有期徒刑壹年確定，現
    送監執行中。
  (4)按因故意或過失，不法侵害他人之權利者，負損害賠償責任
    ，民法第184條第1項前段定有明文。又受僱人因執行職務，
    不法侵害他人之權利者，由僱用人與行為人連帶負損害賠償
    責任，同法第188條第1項前段亦有明定。且不法侵害他人致
    死者，對於支出殯葬費之人，亦應負損害賠償責任；被害人
    之子女，雖非財產上之損害，亦得請求賠償相當之金額（同
    法第192條第一項及第194條）。被上訴人係壬○○僱用負責
    駕駛營業遊覽大客車之駕駛員，其執行職務駕駛系爭營業遊
    覽大客車因過失而發生本件車禍，致被害人鍾蓮招死亡，被
    上訴人自應與壬○○連帶負損害賠償責任。
  (5)上訴人起訴請求賠償己○○殯葬費485,800元及賠償己○○
    、乙○○、丙○○、丁○○、戊○○等五人非財產上損害即
    精神慰撫金每人各200萬元，均併計法定遲延利息。原審判
    命被上訴人應與其受僱人壬○○連帶賠償己○○685,800元
    及連帶賠償乙○○、丙○○、丁○○、戊○○每人200,000
    元，並均應計付法定遲延利息。其中關於精神慰撫金部分，
    係審酌本件車禍情況，及上訴人己○○係國中畢業，從事宴
    席承辦，年收入約80多萬元，擁有1棟房屋、1筆土地、4輛
    汽車；上訴人乙○○係國中畢業，家庭主婦，沒有工作及財
    產；上訴人丙○○係大學畢業，擔任銀行襄理，月薪約46,0
    00元，擁有3棟房屋、2筆土地、12筆投資；上訴人丁○○係
    高中畢業，擔任食品公司之司機，月薪約18,000元，沒有其
    他財產；上訴人戊○○係農工畢業，擔任廣告公司之攝影師
    ，年收入約70多萬元，擁有1筆土地、1輛汽車、2筆投資；
    被上訴人擁有九輛汽車等兩造經濟情狀，判認上訴人等五人
    請求給付之精神慰撫金應以每人各50萬元為適當。因被上訴
    人已先賠償10萬元，且上訴人已領取強制汽車責任保險金
    140萬元，二筆款項共計150萬元，上訴人五人每人已各取得
    30萬元，乃判命被上訴人應與其受僱人壬○○就精神慰撫金
    部分連帶給付上訴人己○○、乙○○、丙○○、丁○○、戊
    ○○每人20萬元，並均應計付法定遲延利息，尚屬合理允當
    。上訴人請求判命被上訴人應再給付上訴人精神慰撫金每人
    20萬元及其法定遲延利息，不應准許。
四、綜上所述，本件上訴人對原審所受敗訴判決其中關於非財產
    上損害即精神慰撫金每人各20萬元部分聲明不服，上訴請求
    命被上訴人應再給付上訴人己○○、乙○○、丙○○、丁○
    ○、戊○○每人各20萬元，及均自94年1月4日起至清償日止
    按週年利率百分之五計算之利息，不應准許，該部分原審為
    上訴人敗訴之判決，及駁回其假執行之聲請，並無不合。上
    訴意旨求予廢棄改判，為無理由，其上訴應予駁回。
五、兩造其餘攻擊防禦方法，經本院斟酌後，認為均不足以影響
    本件判決結果，爰不一一論列，併此敘明。
六、據上論結，本件上訴為無理由，依民事訴訟法第449條第1項
    、第78條、第85條第1項前段，判決如主文。
中    華    民    國    95    年    1    月    10     日
                      民事第五庭審判長法  官  陳滿賢
                                      法  官  邱森樟
                                      法  官  古金男
以上正本係照原本作成。
不得上訴。
                                      書記官  王麗英
中    華    民    國    95    年    1     月    11    日
                                                      Ｈ


司法院資訊處製作；財團法人民間司法改革基金會備份。
